【裁判字號】    97,上易,2
【裁判日期】    970430
【裁判案由】    返還不當得利
【裁判全文】
臺灣高等法院民事判決                   97年度上易字第2號
上  訴  人  丙○○
訴訟代理人  甲○○
被上訴人    乙○○
訴訟代理人  莊乾城律師
上列當事人間請求返還借款（不當得利）事件，上訴人對於中華
民國96年11月16日台灣士林地方法院96年度訴字第766號 第一審
判決，提起上訴，並為訴之變更， 本院於97年4月16日言詞辯論
終結，判決如下：
    主      文
變更之訴及假執行之聲請駁回。
變更之訴訴訟費用由上訴人負擔。
    事實及理由
一、本件上訴人主張：伊為訴外人洪順道之姊，洪順道為訴外人
    洪國恩之父，訴外人李宜青與洪國恩原為夫妻，被上訴人則
    為李宜青之母。 李宜青前於民國94年6月下旬致電向伊告借
    ，伊認李宜青名下無產又無工作，乃要求以具償債能力之被
    上訴人為借款人，經被上訴人同意後，伊即於同年月27日，
    將新台幣（下同）80萬元之款項（下稱系爭款項），匯入被
    上訴人設立於淡水郵局第00000000000000號帳戶（下稱系爭
    帳戶）內。詎被上訴人經伊催告返還借款，竟拒絕收受催告
    信函，或飾詞否認借款而拒不返還。爰（於原審本於不當得
    利之法律關係，請求被上訴人返還系爭款項。嗣上訴於本院
    後，為訴之變更，改依消費借貸之法律關係）求為命被上訴
    人給付（返還)系爭款項，及自訴狀繕本送達翌日（96年7月
    28日）起，加付法定遲延利息，暨以供擔保為條件之假執行
    判決。
二、被上訴人則以：上訴人忽而稱李宜青向其借款，考其名下無
    產，乃要求被上訴人為共同借款人。忽而又謂其係將款項借
    予李宜青，先後所言，已屬不一。況本件實因洪順道之母出
    售坐落南投之土地後，欲給予李宜青系爭款項，以貼補其生
    活，爰囑上訴人將該款項匯入李宜青向伊借用之系爭帳戶內
    ，以避免受地下錢莊之干擾。該款項既非上訴人所有，匯入
    系爭帳戶後，又為李宜青提領使用，足見兩造間並無消費借
    貸之合意。上訴人變更依消費借貸之法律關係，請求伊返還
    系爭款項，自屬無理等語，資為抗辯。
三、原審為上訴人敗訴之判決，上訴人不服，提起第二審上訴後
    ，為訴之變更，改依消費借貸之法律關係，聲明：(一)原判決
    廢棄。(二)被上訴人應給付上訴人80萬元之本息。(三)上一項，
    上訴人願供擔保，請准宣告假執行。被上訴人則聲明駁回上
    訴人變更之訴。
四、本件上訴人於原審以伊雖將系爭款項匯入被上訴人之系爭帳
    戶內，惟李宜青竟稱兩造間無何債權債務關係存在，足見被
    上訴人受領該款項為無法律上之原因，乃本於不當得利之法
    律關係請求被上訴人返還該款（原審卷7頁、48頁)。嗣上訴
    於本院後，主張伊將系爭款項匯入被上訴人之系爭帳戶內，
    係本於兩造間之消費借貸合意，爰為訴之變更，改依消費借
    貸之法律關係請求被上訴人返還借款（本院卷6頁)。經核上
    訴人所為請求之基礎事實同一，其為訴之變更，依民事訴訟
    法第446條第1項但書之規定，應予准許。被上訴人抗辯上訴
    人訴之變更並不合法云云，尚無可取。又「原告將原訴變更
    時，法院以其訴之變更為合法，而原訴可認為已因撤回而終
    結者，應專就新訴裁判」，最高法院著有66年台上字第3320
    號判例可資參照。本件上訴人所為訴之變更既屬合法，其於
    原審之訴可認已因撤回而告終結。是以本院應僅就變更之訴
    為審理，合先敘明。
五、查上訴人為洪順道之姊，洪順道為洪國恩之父，李宜青與洪
    國恩原為夫妻，現已離異，被上訴人則為李宜青之母。上訴
    人於94年6月27日將系爭款項， 匯入被上訴人所有之系爭帳
    戶內之事實，為兩造所不爭執，堪認為真實。經按，必當事
    人間約定一方移轉金錢或其他代替物之所有權於他人，而他
    方以種類、品質、數量相同之物返還之契約，始謂之消費借
    貸，此觀民法第474條第1項之規定即明。故當事人間縱有金
    錢或其他代替物之交付，惟因交付之緣由萬端，除一方證明
    彼此間有消費借貸之合意外，否則尚難僅因一方有金錢或其
    他代替物之交付，即推認與他方間有消費借貸關係存在。又
    民事訴訟如係由原告主張權利者，應先由原告負舉證之責，
    若原告先不能舉證，以證實自己主張之事實為真實，則被告
    就其抗辯事實即令不能舉證，或其所舉證據尚有疵累，亦應
    駁回原告之請求 (參見最高法院17年上字第917號判例)。本
    件上訴人主張李宜青前向致電欲向其借款，伊自忖李宜青名
    下無產又無工作，乃請求以被上訴人為借款人，經被上訴人
    同意後，始將系爭款項匯入被上訴人之系爭帳戶內，足見兩
    造間有消費借貸之關係存在等情，雖據其提出存證信函、國
    泰世華商業銀行匯出匯款回條為證 (原審卷9頁至17頁)。被
    上訴人雖不爭執系爭款項之匯付，惟否認兩造間有消費借貸
    之合意，並以前揭情詞置辯。依上說明，即令被上訴人就其
    抗辯之事實不能舉證，或其所舉證據尚有疵累，上訴人仍應
    先對所主張兩造間就系爭款項有消費借貸之合意，負舉證之
    責。
六、惟查，依上訴人所提出上開匯出匯款回條，固足以證明上訴
    人確有將系爭款項匯入系爭帳戶內，然金錢款項收付之原因
    萬端，尚難僅憑有該款項之匯付，即遽認兩造間就系爭款項
    有消費借貸之合意。至於上訴人所提出存證信函，雖記載：
    「李宜青致電原告（上訴人），擬向原告借款80萬元應急」
    、「被告（被上訴人）向本人借款80萬元」等詞，惟此為其
    個人片面所為，被上訴人既否認兩造間有消費借貸之合意，
    仍難據此即為有利於上訴人之認定。況再參以實際取用系爭
    款項之李宜青於原審證稱伊係向母親（被上訴人）借用系爭
    帳戶（原審卷23頁）；及上訴人於起訴狀，坦言難以舉證證
    明兩造間有借貸之意思表示互相一致（同上卷7頁)等情。上
    訴人主張兩造間就系爭款項有消費借貸之關係云云，自無可
    取。
七、綜上所述，上訴人於本院為訴之變更，改依消費借貸之法律
    關係，請求被上訴人返還系爭款項之本息，不應准許，其假
    執行之聲請，亦失所附麗，均應予駁回。此外，兩造其餘攻
    擊防禦方法，經核與判決之結果不生影響，爰不予逐一論酌
    ，附此敘明。
八、據上論結，本件上訴人變更之訴為無理由，依民事訴訟法第
    78條，判決如主文。
中    華    民    國    97    年    4    月    30     日
                    民事第十二庭
                        審判長法  官  陳駿璧
                              法  官  陳邦豪
                              法  官  王仁貴
正本係照原本作成。
不得上訴。
中    華    民    國    97    年    5     月    1     日
                              書記官  章大富


司法院資訊處製作；財團法人民間司法改革基金會備份。
